【裁判字號】    99,上易,63
【裁判日期】    990817
【裁判案由】    侵權行為損害賠償
【裁判全文】
臺灣高等法院臺南分院民事判決          99年度上易字第63號
上 訴 人  甲○○
被上訴人  乙○○
上列當事人間因妨害名譽案件，上訴人對於中華民國九十九年二
月三日臺灣臺南地方法院第一審判決（九十八年度訴字第九一四
號），提起上訴，本院於九十九年八月三日言詞辯論終結，判決
如下：
    主      文
上訴駁回。
第二審訴訟費用由上訴人負擔。
    事實及理由
一、上訴人主張：被上訴人明知其男友吳政義侵害伊之攝影著作
    鳳頭蒼鷹一張重製於部落格上，並進行公開傳輸，遭伊提出
    刑事告訴，該案已於台灣雲林地方法院檢察署偵查庭，經吳
    政義當庭道歉並以新台幣（下同）二萬五千元作為賠償伊之
    損失，並作和解及撤銷告訴。然而被上訴人竟然於雅虎部落
    格及地圖日記網頁上，公開以「把自己當成救世主的合理詐
    欺犯」為標題，連名帶姓將伊名「甲○○」列出，加重誹謗
    伊；被上訴人至今（民國九十九年八月三日）仍繼續張貼系
    爭毀損上訴人名譽之標題，並吸引網際網路上之網友進入至
    被上訴人之無名小站部落格，係意圖散布於眾而於網際網路
    上進行公開傳輸，犯後毫無悔意，繼續擴大對伊名譽之妨害
    ，並無移除之意；被上訴人故意對伊實施惡意且加重誹謗，
    嚴重毀損伊名譽之行為，名譽為人格法益之重要一環與生命
    均屬無價之寶，已使伊受有重大身心傷害，致精神上痛苦。
    因依民法第一百八十四條第一項前段、第一百九十五條第一
    項規定，提起本訴。原審駁回伊之請求，尚有未洽等語。併
    上訴聲明：(一)原判決於下列第二、三項之訴部分廢棄。(
    二) 被上訴人應給付上訴人三十萬元及自起訴狀繕本送達翌
    日起至清償日止，按年息百分之五計算之利息。(三)被上訴
    人應將於雅虎無名小站部落格，簡約生活「http://www.wre
    th.cc/Blog/tintin 6678」「把自己當成就世主的合理詐欺
    犯！我男友被網路上爭議性高的甲○○大師告違反著作權法
    」等足以貶損上訴人名譽之系爭內容及文字除去之。(四)訴
    訟費用由被上訴人負擔。(五)第二項聲明金錢賠償請求部分
    ，上訴人願供擔保，請准宣告假執行（上訴人超過上開請求
    部分，業經原審判決敗訴後，未據其聲明不服，此部分不在
    本院審理範圍）。
二、被上訴人則抗辯：伊不否認有於部落格發表文章，惟該文章
    僅在陳述伊男友吳政義因遭上訴人控告違反著作權法及與上
    訴人洽談如何賠償之過程，並陳述上訴人索賠行為就像是詐
    欺犯，而非直指上訴人即為詐欺犯，伊書寫該文章之目的乃
    為避免網友受騙，而不構成妨害名譽；地圖日記上之文章已
    經移除，部落格自九十七年五月後亦設定隱藏功能，設定隱
    藏後僅伊可以進去觀看及書寫文章，並無任何人進去觀看文
    章，但設定隱藏以後，雖仍可經由文章的關鍵字，搜尋到文
    章的標題及文章的前兩、三句話，但無法進入網址看到文章
    的全文；上訴人忽略伊所發表的文章全文，僅針對其中一、
    二句文字斷章取義，即對伊興訟，意圖陷伊入罪，逼迫伊支
    付不合理之高額和解金，無視於著作權法中之「合理使用」
    相關規範，在近幾年來於臺灣各地的濫訟行為，已成為浪費
    司法資源的最大元兇，使得被濫訟誣告的合理使用者痛不欲
    生，更有甚者，經不起訴訟的巨大精神壓力，只得配合以不
    合理的高額和解金私下和解，伊基於希望前男友是最後一個
    受害人之心態，發表文章，以提醒其他網路使用者不至於誤
    用他人著作，絕無妨害上訴人名譽之意。原審駁回上訴人請
    求，並無不合等語。併答辯聲明：(一)上訴駁回。(二)第二
    審訴訟費用由上訴人負擔。
三、本院之判斷：
    查本件上訴人前以被上訴人前男友吳政義因違反著作權案件
    提出刑事告訴（嗣其前男友與上訴人達成民事和解），被上
    訴人於九十六年九月四日起，在其部落格及地圖日記網頁上
    刊登「把自己當成救世主的合理詐欺犯！我男友被網路上爭
    議性高的甲○○大師告違反著作權法！……」等語文章（全
    文見原審訴卷一三三頁，原審簡附民卷一一、一三頁）；又
    前開部落格內文章已於九十七年十月二十日後之某日設定隱
    藏功能，非特定人不得進入其部落格瀏覽文章，另地圖日記
    內之文章亦已於九十八年六月份即被上訴人收受刑事一審判
    決後之某日移除，然於奇摩部落格以「甲○○」為關鍵字搜
    尋網頁迄今仍可顯示標題〔把自己當成救世主的合理詐欺犯
    ！〕及〔我男友被網路上爭議性高的甲○○大師告違反著作
    權法！他只是有天在田裡看見老鷹便把這件事寫在自己的〕
    等文字，為兩造所不爭（見原審訴卷第一○一頁正反面），
    並有相關網頁資料在卷可稽（見原審訴卷第二二至三六頁、
    第四四至六九頁、第八○至九四頁、第一○六至一三○頁、
    第一七三至一九六頁、第二○一至二二五頁、第二三四至二
    四四頁、第二五四至二六三頁，本院卷），堪信屬實。是本
    件應審究者乃被上訴人上述行為是否構成不法侵害上訴人名
    譽權？茲論述如下：
(一)按因故意或過失，不法侵害他人之權利者，負損害賠償責任
    ，民法第一百八十四條第一項前段定有明文。又不法侵害他
    人之名譽、自由、信用、隱私、貞操，或不法侵害其他人格
    法益而情節重大者，被害人雖非財產上之損害，亦得請求賠
    償相當之金額。其名譽被侵害者，並得請求回復之適當處分
    ，同法第一百九十五條第一項亦有明文。又名譽者，係指人
    格之社會評價，名譽有無受侵害，應以社會上對其評價是否
    貶損以為斷（最高法院九十年台上字第六四六號判例意旨參
    照）。
(二)次按，言論自由為人民之基本權利，為憲法第十一條所明文
    保障之基本權，惟言論自由並非毫無界限，為兼顧對個人名
    譽、隱私及公共利益之保護，法律尚非不得對言論自由為合
    理之限制，故刑法第三百十條第一、二項之誹謗罪，即針對
    保護個人法益而設。然言論自由具有實現自我、溝通意見、
    追求真理及監督各種政治或社會活動等功能，國家應給予最
    大限度之維護，是以，為防過度限制言論自由，刑法復有第
    三百十條第三項「真實不罰」及第三百十一條「合理評論」
    等規定，及依司法院大法官會議釋字第五○九號解釋所創設
    合理查證義務之憲法基準，以限定刑罰權之範圍。詳言之，
    涉及侵害他人名譽之言論，可包括事實陳述與意見表達，前
    者具有可證明性，後者則係行為人表示自己之見解或立場，
    無所謂真實與否。刑法雖就誹謗罪設有處罰規定，惟該法第
    三百一十條第三項規定「對於所誹謗之事，能證明其為真實
    者，不罰。但涉於私德而與公共利益無關者，不在此限」；
    同法第三百十一條第三款規定，以善意發表言論，對於可受
    公評之事，而為適當之評論者，亦在不罰之列。蓋不問事實
    之有無，概處以刑罰者，不僅箝制言論自由甚鉅，且妨害社
    會發展可謂至極，且如基於個人名譽之保護，凡與公共利益
    有關之真實事項均不得公布者，亦不免過當，衡量利弊，乃
    規定誹謗之事具真實性者，不罰，但僅涉及私德而與公共利
    益無關者，不在此限。又意見為主觀之價值判斷，無真實與
    否之問題，在民主多元社會，各種價值判斷均應容許，而受
    言論自由之保障，各種言論方得藉言論之自由市場機制，使
    真理愈辯愈明而達到去蕪存菁之效果。因此，名譽權之保護
    雖在維護人性尊嚴與人格自由發展，但維護言論自由除有助
    個人自我發展、實現外，尚有促進民主政治與健全社會發展
    之效，與個人名譽可能遭受之損失兩相權衡，言論自由顯有
    較高之價值，故以善意發表言論，就可受公評之事，概不予
    處罰。又判斷是否為「善意」的評論，其重點係在審查表達
    意見人是否針對與公眾利益有關之事項表達意見或作評論，
    其動機非以毀損被評論人之名譽為唯一之目的，即可認其評
    論為善意。另民法並未規定如何調和名譽保護及言論自由，
    然審酌上開法規及解釋之旨，既在衡平憲法所保障之言論自
    由與名譽、隱私等權利間所生之基本權衝突，基於法律秩序
    之整體性，俾使各種法規範之價值判斷趨於一致，自應認在
    民事責任之認定上，亦有上開解釋之適用，及刑法阻卻違法
    規定亦在類推適用之列。綜上，行為人對於公眾人物或所涉
    公眾事務，以善意發表言論，或對於可受公評之事為適當之
    評論，或行為人雖不能證明言論內容為真實，但就其所言為
    真實之舉證責任，仍應有相當程度之減輕，且不得完全加諸
    於行為人。倘依行為人所提證據資料，可認有相當理由確信
    其為真實，或對於行為人乃出於明知不實故意捏造或因重大
    過失、輕率、疏忽而不知其真偽等不利之情節未善盡舉證責
    任者，均不得謂行為人為未盡注意義務而有過失。縱事後證
    明其言論內容與事實不符，尚難令其負侵權行為之損害賠償
    責任。
(三)經查，上訴人歷任臺灣省野鳥攝影學會理事長、中華民國保
    護動物協會鳥類委員、理事、中華民國自然與生態攝影學會
    理事、中華生態資訊協會常務理事等職，並曾以「生態攝影
    」題材，獲選為英國皇家攝影學會碩學會士之專業攝影師，
    有上訴人所提資歷說明在卷可按（見原審附民卷第一五頁）
    ，顯見上訴人於攝影界及生態保育界頗具知名度，並有相當
    之社會地位，且其多年來投入著作權之相關領域，多次為野
    鳥攝影所生之著作權訴訟案件之關係人，引發社會關注，並
    成為新聞事件，網路上亦有許多相關討論文章，有相關之判
    決書、起訴書、新聞網頁、報紙影本等資料在卷可憑（見原
    審訴卷第一三四至一六八頁）。是以，著作權保護之相關議
    題，不僅涉及國家對於智慧財產權之保護問題，具有相當之
    公益性，且野鳥攝影之著作權案件多次成為公眾所關注之話
    題，核屬公共事務，而上訴人主動參與此等公共事務，於此
    公共事務之領域內，有相當之影響力，是其野鳥攝影所衍生
    著作權相關問題，已屬可受公評之領域。又上訴人之名「甲
    ○○」以Google搜尋引擎進行搜尋，有眾多網路文章係就上
    訴人多次就其鳥類照片涉及著作權糾紛進行討論，數量之多
    ，已足認為係鳥類攝影著作之公眾議題，有原審依職權查詢
    之網頁資料在卷可參（見原審訴卷第二六六至二七一頁），
    且不難窺出，發文討論者就上訴人提出告訴行為均有所諮議
    ，是以上訴人所為之行為，確引起鳥類攝影界廣泛討論，就
    鳥類攝影相關人士而言，已經係屬公眾事務，為可受公評之
    事。
(四)次查，被上訴人刊登之文章內容多以描述其前男友吳政義涉
    及該侵害上訴人攝影著作權，而遭其求償及提起刑事告訴之
    原委，有被上訴人所提部落格文章在卷可按（見原審訴卷第
    一三三頁），觀諸該文章之內容，係在單純描述事發過程，
    尚無足以貶損他人名譽之用語，此由被上訴人於原審及另刑
    事案件所陳：伊是把伊男友遭上訴人告違反著作權法的事實
    寫出來，伊只是說上訴人的行為就像詐欺犯，並非說上訴人
    就是詐欺犯，因為上訴人一開始就打電話來說要十萬元，接
    著又自己降價，伊覺得上訴人的行為就像詐欺犯，並不是說
    上訴人本人是詐欺犯，所以伊只是把上訴人的行為述說出來
    ，只是希望別的網友不要被騙，所以伊認為不構成妨害名譽
    （見原審訴卷一○○頁反面）；伊沒有故意誹謗告訴人（指
    上訴人），伊是因為這件事發生在伊生活中，伊只是把生活
    中的每件小事寫出來，伊並沒有寫告訴人是詐欺犯，……，
    伊認為告訴人的行為是詐欺犯，但伊沒有在文章中寫說甲○
    ○是詐欺犯，……，伊的標題下驚嘆號，驚嘆號僅是聳動、
    驚訝，但伊並無在文章中寫說甲○○是詐欺犯（見本院九十
    九年度上易字第二八八號刑事卷，筆錄影本見本院卷第一一
    六至一一七頁）等各語，及上訴人陳稱：伊認為被上訴人是
    在推卸責任，因為被上訴人已經很明確的寫「把自己當成救
    世主的合理詐欺犯」，且被上訴人寫著「甲○○」，任何人
    一看就知道被上訴人是在指控甲○○是詐欺犯，伊跟吳先生
    （被上訴人之前任男友）有攝影著作權的糾紛，伊撥電話過
    去主要是提醒補授權費十萬元，因為感受得到對方的支付能
    力薄弱，所以才主動下降補授權費的金額為五萬元，但仍不
    為對方接受，後來在雲林地檢署以二萬五千元合理，吳先生
    也在庭上向伊道歉，所以這件事情是攝影著作權的糾紛補授
    權的動作，跟被上訴人所講的詐欺是不相符的等語（見原審
    訴卷一○○頁反面），由兩造上開陳述可知被上訴人所撰文
    章描述經上訴人電話告知賠償及與上訴人洽談和解數額之過
    程，尚非杜撰虛妄。雖被上訴人將上開文章命題為「把自己
    當成救世主的合理詐欺犯！」等詞，固含有「詐欺犯」字眼
    ，惟與其文章全文互核以觀，乃是針對其所遭遇之事實所為
    之意見發表，本含有主觀價值判斷，參以被上訴人辯稱因其
    男友與上訴人著作權涉訟，復因網路輿論對上訴人多起著作
    權糾紛多有討論，始認其遭遇上訴人求償之事實猶如被詐欺
    等語，再徵諸一般不諳法律之人突遇官司，因對方求償之金
    額不一，自易產生不解，另自文章中「請各位注意，不管是
    google或是yahoo的圖片檔，有許多惡意的照片，等著你使
    用！如果你使用了你會碰到跟我一樣的事！」等語（此段文
    字係置放於描述吳政義因侵害著作權而遭警方通知之段落）
    ，亦是提醒他人勿因疏失而有侵害著作權之行為，雖在分享
    自己的經驗，但亦多少隱含保護著作權之意，自屬對公眾利
    益有關之事項，非以毀損上訴人名義為其唯一之目的。本院
    審酌被上訴人並非直指上訴人即為「詐欺犯」，且是對本身
    遭遇及上訴人作為所為評論，由其文章標題與其文章內容合
    併觀之，亦係涉及著作權保護之公眾議題，且其內容並無足
    以毀損他人名譽之事實陳述，文章標題亦係針對此公眾議題
    所為之評論、並非以毀損他人名譽為唯一目的，縱其用詞遣
    字確實稍嫌主觀、負面，而令上訴人感到不快或影響其名譽
    ，惟此乃因雙方就法的認知、權利之主張行使觀念、心態、
    立場有異所致，且標題及文章首句亦有使用「合理、爭議性
    高」等字眼，自得使讀者可對該標題自行思考、辨別該文章
    標題之內容，顯見被上訴人並非以毀損上訴人名譽為唯一目
    的，則其雖使用前開負面刻薄意味之語詞，尚難謂被上訴人
    具有「真實之惡意」而屬不法妨害上訴人名譽權之行為。
(五)再者，「YAHOO！奇摩」頁首以輸入關鍵字之方式搜尋，雖
    可發現搜尋結果顯示前開標題及「我男友被網路上爭議性高
    的甲○○大師告違反著作權！」等文字，惟此等搜尋結果之
    網頁顯示並無從證明被上訴人仍有繼續侵害上訴人名譽權之
    行為，蓋搜尋引擎之搜尋範圍係由各搜尋引擎提供者加以設
    定條件，其搜尋之結果，除顯示現實儲存於伺服器可供人下
    載瀏覽之網頁外，亦往往包含已經移除之過去頁面（經點選
    後，可能顯示網頁業經移除之訊息），或業經關閉之網頁（
    經點選後，可能無法進該網頁，或連結至其他頁面之網頁）
    ，此由原審依職權自「GOOGLE」搜尋網頁，以「把自己當成
    救世主的合理詐欺犯」、「甲○○&詐欺犯」（此係以系爭
    文章之關鍵字為搜尋，以避免單以"甲○○"為搜尋條件，致
    搜尋範圍過廣，惟並不妨礙文章之搜尋）為關鍵字，卻無有
    關本件文章之搜尋結果，及於「YAHOO!奇摩」搜尋頁首，以
    「甲○○」為關鍵字搜尋到被上訴人系爭文章後，點選進入
    卻為顯示為「使用者網誌關閉中」之「無名小站」網頁可知
    ，有原審依職權搜尋之網頁資料附卷可稽（見原審訴卷第二
    八五至二九○頁）。因此，被上訴人如已關閉網誌或已將系
    爭文章設定隱藏後，仍可因各搜尋引擎之設定而可能有不同
    之結果（可能無法搜尋到，或雖可搜尋到，但無法進入）。
    又搜尋結果之顯示亦是經由搜尋引擎提供者設定相關參數，
    其顯示之範圍並非網路使用者可加以控制，故自「YAHOO!
    奇摩」搜尋結果，除顯示系爭文章之標題外，尚包含部分系
    爭文章之內容，此乃搜尋引擎提供者就搜尋結果之顯示範圍
    所為之設定，尚非屬被上訴人可得支配。是以，目前雖尚得
    於雅虎之搜尋平台上搜尋到被上訴人文章之標題及「我男友
    被網路上爭議性告的甲○○大師告違反著作權」等字，惟此
    乃網路搜尋引擎設定之結果（是否可搜尋到、是否部分顯示
    系爭文章內容），並非被上訴人所得控制，尚不得遽此認定
    被上訴人「繼續」散布前述文章，此從上訴人自本件審理以
    來所提證據除檢附「YAHOO!奇摩部落格搜尋結果」之網頁頁
    面外，尚有被上訴人個人部落格、網路相簿、留言板等網頁
    頁面列印資料，惟均未見被上訴人所撰文章全文之列印資料
    即可得知。被上訴人既已將其文章以關閉部落格或設定隱藏
    之方式加以處理，且此等搜尋結果亦非如被上訴人等一般網
    路使用者所得控制，尚難謂被上訴人有繼續妨害上訴人名譽
    之行為。況單從奇摩網頁關鍵字搜尋結果所顯示「標題」及
    文章「首句文字」（即「把自己當成救世主的合理詐欺犯！
    我男友被網路上爭議性高的甲○○大師告違反著作權法！」
    ，尚難可令一般人閱後即認為上訴人為「詐欺犯」而足以妨
    害上訴人之名譽。上訴人主張被上訴人未將上述標題及文章
    首句文字除去，有繼續妨害其名譽，為不足取。
(六)又上訴人另案對被上訴人提起刑事誹謗之告訴，雖經台南地
    院以九十八年度簡字第一二五三號刑事判處罰金，惟經被上
    訴人提起上訴，嗣經該院以九十八年度簡上字第二二○號判
    決撤銷前開判決，諭知被上訴人無罪，並經本院以九十九年
    度上易字第二八八號判決駁回檢察官之上訴確定，有前開判
    決附卷可稽（見本院卷第七四頁、第七六至八五頁），亦足
    佐證本件被上訴人之行為並未具有「真實之惡意」，而非屬
    不法妨害上訴人名譽權之行為甚明。
四、綜上所述，上訴人主張目前奇摩網頁關鍵字搜尋結果尚有顯
    示被上訴人所寫之文章標題及文章首句，而認被上訴人有妨
    害名譽之行為，因依民法侵權行為之法律關係，請求被上訴
    人賠償其損害及除去雅虎無名小站部落格簡約生活之系爭內
    容及文字，非屬正當，無從准許。原審為上訴人敗訴之判決
    及駁回其假執行之聲請，經核並無不合。上訴意旨指摘原判
    決不當，求為廢棄改判，為無理由，應駁回其上訴。
五、本件事證已臻明確，兩造其餘攻擊防禦方法及未經援用之證
    據，經本院斟酌後，認為均不足以影響本判決之結果，自無
    一一詳予論駁之必要，併此敘明。
六、據上論結，本件上訴為無理由，依民事訴訟法第四百四十九
    條第一項、第七十八條，判決如主文。
中    華    民    國    99    年    8     月    17    日
                  民事第一庭    審判長法  官  丁振昌
                                      法  官  林永茂
                                      法  官  高明發
上為正本係照原本作成。
如不服本判決，應於收受送達後20日內向本院提出上訴書狀，其
未表明上訴理由者，應於提出上訴後20日內向本院補提出理由書
狀（均須按他造當事人之人數附繕本）上訴時應提出委任律師或
具有律師資格之人之委任狀；委任有律師資格者，另應附具律師
資格證書及釋明委任人與受任人有民事訴訟法第466條之1第1項
但書或第2項（詳附註）所定關係之釋明文書影本。如委任律師
提起上訴者，應一併繳納上訴審裁判費。
中    華    民    國    99    年    8     月    19    日
                                      書記官  王全龍
【附註】
民事訴訟法第466條之1：
(1)對於第二審判決上訴，上訴人應委任律師為訴訟代理人。但上
  訴人或其法定代理人具有律師資格者，不在此限。
(2)上訴人之配偶、三親等內之血親、二親等內之姻親，或上訴人
  為法人、中央或地方機關時，其所屬專任人員具有律師資格並
  經法院認為適當者，亦得為第三審訴訟代理人。
民事訴訟法第466條之2第1項：
  上訴人無資力委任訴訟代理人者，得依訴訟救助之規定，聲請
  第三審法院為之選任律師為其訴訟代理人。

司法院資訊處製作；財團法人民間司法改革基金會備份。
